【裁判字號】    96,重訴,32
【裁判日期】    970902
【裁判案由】    債務人異議之訴
【裁判全文】
臺灣屏東地方法院民事判決              96年度重訴字第32號
原      告  思牧企業股份有限公司
法定代理人  丙○○
                      之2
原      告  己○○
            戊○○
            壬○○
                      號
            辛○○
                      之2
            甲○○
            明基興業股份有限公司
法定代理人  乙○○
上列7人共同
訴訟代理人  陳里己律師
            陳意青律師
            劉家榮律師
被      告  義達利農產股份有限公司
                      設臺南市.
                      14號之.
法定代理人  庚○○    住同上
訴訟代理人  周春米律師
複代理人    湯瑞科律師
上列當事人間債務人異議之訴事件，本院於民國97年8 月15日言
詞辯論終結，判決如下：
    主  文
確認被告與原告思牧企業股份有限公司間就民國八十年十月二十
一日之本金借款債權新臺幣伍仟萬元不存在。
被告應將原告甲○○所有如附表二所示編號8 號之土地及編號5
號之建物；原告辛○○所有如附表二所示編號9 號之土地及編號
6 號之建物，於民國八十年十一月二日所設定之最高限額新臺幣
伍仟萬元之抵押權登記予以塗銷。
原告其餘之訴駁回。
訴訟費用由原告己○○、戊○○、壬○○、明基興業股份有限公
司共同負擔。
    事實及理由
一、原告方面：
(一)、原告主張：
  1.原告思牧企業股份有限公司（下稱思牧公司）於民國80年10
    月間向訴外人合作金庫銀行（下稱合庫銀行）借款新臺幣（
    下同）5,000 萬元（下稱系爭借款），原告己○○、戊○○
    、壬○○、甲○○、辛○○、明基興業股份有限公司（下稱
    明基公司）並提供其所有如附表二所示之不動產，為合庫銀
    行設定權利價值5,000 萬元、存續期限自80年10月21日起至
    110 年10月21日止之最高限額抵押權（下稱系爭抵押權）作
    為共同擔保，原告思牧公司嗣於90年3 月13日將系爭借款全
    部清償完畢，合庫銀行因系爭抵押權之存續期間尚未屆至，
    拒絕開立清償證明，並於94年12月15日將系爭借款債權讓與
    訴外人台灣金聯資產管理股份有限公司（下稱金聯公司），
    金聯公司向本院聲請以95年度拍字第607 號裁定准予拍賣原
    告己○○、戊○○、壬○○、明基公司所有如附表一所示之
    不動產，金聯公司再於96年4 月10日將系爭借款債權讓與被
    告，被告並持上開拍賣抵押物裁定向本院聲請就如附表一所
    示之不動產為強制執行，經本院96年度執字第9058號拍賣抵
    押物事件執行在案。然系爭借款既已清償，債權即已不存在
    ，被告請求之事由業已消滅，自不得據以聲請強制執行，爰
    依強制執行法第14條第2 項，於強制執行程序終結前，提起
    本件異議之訴。
  2.又原告思牧公司既已於90年3 月13日將系爭借款清償完畢，
    是依民法第307 條規定，原告思牧公司與合庫銀行間就系爭
    借款之債之關係應告消滅，系爭抵押權亦同時消滅。且債權
    讓與係以移轉債權為標的之諾成、不要式契約，債權讓與時
    ，債權應確實存在，合庫銀行對原告思牧公司之系爭借款債
    權於讓與前業已消滅，是合庫銀行與金聯公司間、金聯公司
    與被告間之債權讓與契約，依民法第246 條第1 項規定，以
    不能之給付為契約標的，上開債權讓與契約均為無效，被告
    對原告思牧公司應無系爭借款債權存在。另金聯公司既無從
    將系爭借款債權讓與被告，是系爭借款債權之擔保及其他從
    屬之權利，自不依民法第295 條第1 項規定，隨同移轉於受
    讓人即被告，被告就系爭借款債權，對原告己○○、戊○○
    、壬○○、甲○○、辛○○、明基公司所有如附表二所示之
    不動產應無系爭抵押權存在。況合庫銀行將系爭借款債權讓
    與金聯公司時即未通知原告思牧公司，金聯公司再將系爭借
    款債權讓與被告時亦未通知原告思牧公司，故依民法第297
    條第1 項規定，上開債權讓與對於債務人即原告思牧公司不
    生效力，縱系爭借款債權合法讓與，原告思牧公司亦得依民
    法第299 條第1 項規定，以對合庫銀行業已清償之事由對抗
    受讓人即被告。綜上，系爭借款既已應清償完畢，則系爭抵
    押權已失所附麗而不存在，被告自有偕同原告向地政機關辦
    理塗銷系爭抵押權登記之義務。被告依民法第873 條實行抵
    押權，顯認系爭抵押權尚屬存在，而系爭抵押權存否不明確
    ，導致原告己○○、戊○○、壬○○、明基公司所有如附表
    一所示之不動產有遭拍賣之危險，原告有受確認判決之法律
    上利益，爰依法提起本件確認之訴。
  3.並於本院聲明：(1)本院96年度執字第9058號強制執行事件，
    就原告己○○、戊○○、壬○○、明基公司所有如附表一所
    示之不動產所為之強制執行應予撤銷；(2)請求確認被告與原
    告思牧公司間就80年10月21日就本金借款債權5,000 萬元之
    債權關係不存在；(3)被告應將原告己○○、戊○○、壬○○
    、甲○○、辛○○、明基公司所有如附表二所示之不動產，
    於80年11月2日設定之抵押權登記塗銷。
(二)、對被告抗辯之陳述：
  1.李基祥、李瑞安、乙○○、李基暖固簽有抵押權設定契約書
    ，但其他約定事項係訂型化契約，由合庫銀行片面訂定，李
    基祥、李瑞安、乙○○、李基暖根本無從置彙，且該其他約
    定事項第1 條約定，李基祥、李瑞安、乙○○、李基暖將來
    向合庫銀行所負之借款、票據、保證、開發國內外信用狀、
    損害賠償等一切債務，則該約定事項將無限擴張李基祥、李
    瑞安、乙○○、李基暖之責任，甚至包括不確定責任範圍之
    保證責任，依民法第247條之1規定，依照當事人一方預定用
    於同類契約之條款而訂定之契約，為加重他方當事人之責任
    或其他於他方當事人有重大不利益之約定者，按其情形顯失
    公平者，該部分約定無效。
  2.抵押權之效力僅及於土地登記簿上所記載之事項，即抵押權
    之效力係以土地登記簿之記載為準，至於被告所提上開抵押
    權設定契約書之約定，僅屬債權契約，除非土地登記簿有記
    載抵押權之範圍包括上開借款契約之約定，否則抵押權之效
    力應不及於上開借款契約之效力。且抵押權之登記係對世效
    力，必須讓所有人均能從登記簿上得知不動產所擔保之債務
    範圍，對受讓該不動產之人方為公平，而本件原告明基公司
    、己○○、壬○○、戊○○受讓不動產時，權狀或地籍謄本
    上均未記載有該抵押權設定契約書之內容，僅記載原告思牧
    公司提供擔保之抵押權設定，原告自無從了解該不動產尚有
    其他擔保之問題，縱有該抵押權設定契約書之約定存在，亦
    不應由不知情之原告承受。此外，原告明基公司於96年4 月
    向丁○○買受該不動產時，雙方即約定於買賣不動產後1 年
    內要塗銷抵押權設定之約定，此有不動產買賣契約書第10條
    可證。
  3.李基祥、李瑞安、乙○○、李基暖雖於86年願意擔任源益農
    畜企業股份有限公司（下稱源益公司）之連帶保證人，然保
    證責任僅有3 年，而3 年後李基祥業已死亡，根本不可能仍
    擔任源益公司之連帶保證人，而李瑞安、乙○○、李基暖於
    89年間將擔保品贈與原告己○○、壬○○、戊○○時，源益
    公司之清償能力尚屬正常，並未有任何未繳之情況存在，是
    李基祥、李瑞安、乙○○、李基暖之保證債務根本不存在，
    更何況渠等僅有擔任連帶保證人保之責任，從未以其個人名
    下之不動產為源益公司設定抵押權，渠等自由轉讓其名下財
    產之行為亦屬合情合理。而原告明基公司於96年間自丁○○
    處受讓不動產時更與丁○○約定於買賣不動產後1 年內將予
    以塗銷抵押權之設定。
  4.原告之前手既僅為原告思牧公司提供擔保設定抵押，而原告
    思牧公司業於90年清償完畢，則原告所有不動產所擔保效力
    業已消滅，原告自得聲請塗銷抵押權設定之登記。又原告所
    有不動產既係為原告思牧公司提供擔保，核與源益公司無涉
    ，合庫銀行自不得將其債權一併讓與金聯公司，而金聯公司
    更不得將其債權讓與被告，況本件並無債權讓與之通知，合
    庫銀行將債權讓與金聯公司時僅公告在報，而金聯公司將債
    權讓與被告時僅寄發存證信函，但存證信函並未附讓與契約
    書。
  5.依土地法第68條第1 項規定：「因登記錯誤遺漏或虛偽致受
    損害者，由該地政機關負損害賠償責任。但該地政機關證明
    其原因應歸責於受害人時，不在此限。」，即地政機關亦有
    可能有錯誤、遺漏或虛偽之情。就屏東縣屏東地政事務所97
    年1 月30日屏所地一字第0970001162號函及合作金庫商業銀
    行屏東分行97年3 月12日合金屏放字第0970001199號函表示
    意見如下：
    (1)屏東縣屏東地政事務所97年1 月30日屏所地一字第097000
      1162號函：
    80年10月22日屏東字第28143 號土地登記申請書及相關資
      料：雖土地登記申請書上記載乙○○、丙○○、李瑞安、
      李基祥、李基暖、甲○○等6 人為「債務人兼義務人」，
      但從合作金庫及屏東縣屏東地政事務所土地登記案件補正
      通知書上命補正「債務人欠詳」，可知該部分係代理人郭
      美伶誤載，實際債務人僅有原告思牧公司，而上開6 人除
      擔任原告思牧公司之連帶保證人外，且係提供土地設定抵
      押權之抵押義務人。
    82年7 月17日屏東字第23017 號土地登記申請書及相關資
      料：同上所述，上開6 人僅為擔任連帶保證人兼提供土地
      設定抵押之抵押權人。
    83年1 月27日屏東字第2846號土地登記申請書及相關資料
      ：其上記載上開6 人為提供土地設定抵押之義務人係屬正
      確無誤。
    (2)合作金庫商業銀行屏東分行97年3 月12日合金屏放字第09
      70001199號函：
    自該函文主旨可知，不論係原告思牧公司或李瑞安等5人
      ，目前均與合庫銀行無債務存在，且雖李瑞安等5 人曾係
      債務人，但係83年8 月間方與合庫銀行以個人名義往來，
      並未於80年間曾與原告思牧公司併為債務人。
    關於80年1 月30日授信批覆書：由授信申請書上記載申請
      書為「思牧公司」、申請金額為「新臺幣5000萬元」、連
      帶保證人為「李基祥、李基暖、乙○○、李瑞安、丙○○
      、甲○○」，而80年1 月30日合作金庫之授信批覆書上亦
      記載「申請人：思牧公司，保證人：全體董監事、乙○○
      、甲○○、丙○○」、「其他條件：1.已徵取屏東市○○○○段122-6 、122-4 及其上建物建號549 、547 、瑞光
      段917 、915 及其上建物建號5 、4 ，設定首順位抵押權
      800 萬元，另勝興段1505-60 、1505-61 、1505、1505-3
      4 、1505-33 及其上建物建號937 、938 、947 、948 、
      香揚段32共同設定首順位抵押權1200萬元予本庫。」，參
      以連帶保證書係由連帶保證人李瑞安等所簽立，其上記載
      「立連帶保證書人李瑞安等（以下簡稱保證人並包括繼承
      人及法定代理人）今向臺灣省合作金庫（以下簡稱貴庫）
      連帶保證，凡貴庫持有思牧企業股份有限公司（以下簡稱
      債務人）於現在（包括改組前）及將來所簽章之付款、承
      兌、背書或保證之票據暨借據（包括透支契約）以及其他
      一切債務（…）憑證以新台幣伍仟萬元為限額，保證人願
      與債務人負連帶償還責任。…保證人並願預先拋棄先訴抗
      辯權，並在本項債務未清償以前，決不自行退保…」，可
      知債務人為原告思牧公司，李瑞安等6 人僅為單純之連帶
      保證人兼提供土地設定抵押之義務人，而其所擔保及負擔
      責任係思牧公司所有積欠合庫銀行之債務，而不包含其他
      如源益公司。
    關於86年7 月12日授信批覆書：可知借款人為源益公司，
      而保證人為李基祥、李基暖、李瑞安、王上足，該次借貸
      目的係因口蹄疫事件影響，源益公司為紓解肉品庫存所積
      壓資金而向合庫銀行借貸，故由源益公司之董監事擔任連
      帶保證人（純信貸），此次並未提供任何土地供擔保。而
      事後於89年7 月間源益公司有申請展期，但因上開保證人
      不願繼續擔任連帶保證人，故遲未至合庫銀行辦理展期，
      此亦有合庫商業銀行屏東分行97年4 月17日合金屏放字第
      0970001652號函可稽。
    關於87年3 月27日授信批覆書：可知申請借款人為源益公
      司，而保證人為李基祥、李基暖、乙○○、李瑞安、王上
      足，並就源益公司本身所有坐落萬丹鄉○○段461 、462
      、463 、464 地號及其上建物33、30、38建號之不動產增
      加設定22475 萬元抵押權（上開土地建物早於83年1 月7
      日即向合作金庫銀行設定2.5億元之第依順位抵押權）。
    關於86年7 月11日、87年5 月21日、87年6 月22日之借據
      3 紙：不論何時借款，借款人即債務人均係源益公司，而
      李基祥、李基暖、乙○○、王上足、李瑞安、李陳素琴等
      人均僅為連帶保證人，並簽立連帶保證書，上開等人並未
      提供土地或建物供源益公司設定抵押權予合庫銀行。
    (3)綜上所述，雖乙○○、李瑞安、李基祥、丙○○、李基暖
      等人於83年間曾以個人名義向合作金庫銀行借款，但係以
      股票質借，並非提供土地或建物設定抵押，且已還清，根
      本非如地政機關所登載於80年10月間與原告思牧公司同向
      合庫銀行借款列為債務人。因此，乙○○等人對合庫銀行
      所負責之債務，係原告思牧公司或源益公司積欠合庫銀行
      債務時方負連帶保證人責任。至於乙○○等人所提供之土
      地或建物係為擔保原告思牧公司之債務，而原告思牧公司
      業已清償，與合庫銀行間並無任何債務存在，則合庫銀行
      自不得將抵押權讓與被告。從而，地政機關就原告甲○○
      等人所有之土地建物他項權利登記中，有關被告公司為第
      一順位抵押權人中關於債務人之記載應係錯誤。
  6.按(一)最高限額抵押權係指債務人或第三人提供其所有之不動
    產，就債權人對債務人一定範圍內之不特定債權，在一定金
    額限度內為擔保之特殊抵押權。是以最高限額抵押權所擔保
    者，係在一定範圍內之法律關係（即基礎關係）所不斷發生
    之債權，故抵押權存續期間內已發生之債權，雖因清償或其
    他事由而消滅，原訂之抵押權契約依然有效。嗣後在存續期
    間內陸續發生之債權，債權人仍得對抵押物行使權利。(二)最
    高限額抵押契約定有存續期間者，其訂約之目的顯在擔保存
    續期間內所發生之債權，亦即凡在存續期間內所發生之債權
    皆為抵押權效力所及，除債權人拋棄其權利外，自不許抵押
    人於抵押權存續期間屆滿前任意終止契約。縱令嗣後所擔保
    之債權並未發生，僅債權人不得就未發生之債權實行抵押權
    而已，非謂抵押人得於存續期間屆滿前任意終止契約而享有
    請求塗銷抵押權設定登記之權利。故定有存續期間之最高限
    額抵押契約，未定有決算期者，在期間未屆滿前，須其擔保
    之債權所由生之契約已合法終止，或因其他事由而消滅，且
    無既存之債權，而將來亦確定不再發生債權，其原擔保之存
    續期間內所可發生之債權已確定不存在，依抵押權之從屬性
    ，方許抵押人請求塗銷抵押權設定登記，此為最高法院92年
    度台上字第2340號判決及83年台上字第1055號判例意旨所在
    。
  7.次依民法第247 條之1 規定：「依照當事人一方預定用於同
    類契約之條款而訂定之契約，為左列各款之約定，按其情形
    顯失公平者，該部分約定無效：一、免除或減輕預定契約條
    款之當事人之責任者。二、加重他方當事人之責任者。三、
    使他方當事人拋棄權利或限制其行使權利者。」所謂「按其
    情形顯失公平者」係指契約本質所生之主要權利義務，或按
    法律規定加以綜合判斷有顯失公平之情形。系爭抵押權設定
    契約係由合庫銀行所預定用於同類契約之條款，學說上稱為
    附合契約。系爭抵押權契約約定：「本抵押權設定契約書之
    擔保物提供人（即義務人）所提供之本抵押物，其擔保範圍
    包括義務人、債務人對權利人（即抵押權人）臺灣省合作金
    庫（以下簡稱貴庫）現在（包括過去所負現在尚未清償）及
    將來所付之借款、票據、保證、開發國內外信用狀、損害賠
    償等一切債務。」顯係加重連帶保證人兼物上保證人即乙○○等6 人之責任，且依契約本質所生之主要權利義務（本件
    主要係擔保原告思牧公司之借款債務）亦顯失公平。又系爭
    抵押權之設定係經濟上強者之金融機關，以定型化契約之形
    式，使經濟上弱者即乙○○等6 人不得不接受，抵押權人利
    用抵押物交換價值之獨占，立於較諸其他債權人優勢之地位
    ，形成壓迫經濟上弱者之不公平後果，實有違社會正義之理
    想，故依民法第247 條之1 規定，上開約定應為無效。且上
    開約定，將「義務人」亦列入擔保範圍，顯然有違實務關於
    最高限額抵押權之操作外，亦有違民法第881 條之1 規定，
    該部分加重義務人之責任亦屬無效。因此，系爭抵押權應回
    歸最高限額抵押權之本質，僅有擔保債權人對債務人一定範
    圍內之不特定債權，亦即僅有擔保合庫銀行對原告思牧公司
    之債權。
  8.本件名義上抵押權人即被告既聲請裁定拍賣抵押物，足見其
    已有中止與債務人往來交易之意思，然因原告思牧公司既與
    被告之前手即合庫銀行間已清償完畢，債之關係消滅，債權
    之從權利即擔保物權亦隨之消滅。且原告思牧公司於90年間
    業已清償債務，合庫銀行，本無法轉讓債權或抵押權予被告
    ，而合庫銀行竟為債權讓與，顯有錯誤。況依被告所提出之
    受讓自金聯公司之資料，既然債權證明書中所列債務人是源
    益公司，並非原告思牧公司，則乙○○等6 人所提供土地建
    物自不得設定抵押之擔保對象既係原告思牧公司，被告自不
    得聲請拍賣抵押物。
  9.另民法第881 條之1 第1 、2 項、第881 條之6 第1 項、第
    881 條之8 第1 、2 項、第881 條之12第1 項第5 款、第
    881 條之16對於最高限額抵押權已有詳盡規定，在本件應予
    以參酌適用上述相關之規定。
  10.丁○○因其父親李基祥死亡，分割繼承取得及建物之所有權
    ，其後再將所有權移轉登記予原告明基公司；李瑞安以夫妻
    贈與為原因將土地及建物之所有權移轉登記予原告己○○；
    乙○○以夫妻贈與為原因將土地及建物之所有權移轉登記予
    原告壬○○；李基暖以夫妻贈與為原因將土地及之所有權移
    轉登記予原告戊○○；丙○○以夫妻贈與為原因將土地及建
    物之所有權移轉登記予原告辛○○。雖李基祥、李瑞安、乙○○、李基暖、丙○○等5 人曾提供土地及建物設定系爭抵
    押權予合庫銀行，但系爭抵押權係擔保合庫銀行對原告思牧
    公司之不特定債權，而原告思牧公司既已清償完畢，自不得
    僅以乙○○等人係擔任源益公司之連帶保證人，逕認附表二
    所示土地及建物尚有最高限額抵押權之適用。因此，原告思
    牧公司已向合庫銀行清償借款，且對系爭抵押權所擔保之債
    權嗣後不再發生，亦不爭執，則系爭抵押權所擔保之債權債
    務關係已不存在，原告訴請確認系爭抵押權所擔保之債權不
    存在，及塗銷系爭抵押權登記，自有理由。
二、被告則以：
(一)、丁○○因其父親李基祥死亡，分割繼承取得如附表一所示土
    地編號4 、6 、7 之土地及建物編號2 之房屋所有權，其於
    96 年4月23日再將上開不動產所有權移轉登記予原告明基公
    司；李瑞安以夫妻贈與為原因，於89年1 月17日將如附表一
    所示土地編號1 之土地及建物編號4 之房屋所有權移轉登記
    予原告己○○；乙○○以夫妻贈與為原因，於89年1 月15日
    將如附表一所示土地編號3 之土地及建物編號1 之房屋所有
    權移轉登記予原告壬○○；李基暖以夫妻贈與為原因，於89
    年1 月17日將如附表一所示土地編號2 、5 之土地及建物編
    號3 之房屋所有權移轉登記予原告戊○○。
(二)、系爭借款之擔保物提供人李基祥、李瑞安、乙○○、李基暖
    於80年間提供前開不動產設定最高限額抵押權時，所簽立之
    抵押權設定契約書第1 條約定：「本抵押權設定契約書之擔
    保物提供人（即義務人）所提供之本抵押物，其擔保範圍包
    括義務人、債務人對權利人（即抵押權人）台灣省合作金庫
    現在（包括過去所負現在尚未清償）將來所負之借款、票據
    、保證、開發國內外信用狀、損害賠償等之一切債務。」，
    而自合庫銀行將債權277,586,909 元讓與金聯公司，及金聯
    公司再將上述債權讓與被告之債權讓與契約書觀之，主要債
    務人乃為源益公司，連帶保證人則為李基祥、丁○○、李瑞
    安、乙○○、李基暖等人，被告於96年4 月11日已將債權讓
    與情事依法通知債務人，是原告明基公司、己○○、壬○○
    、戊○○之前手即李基祥、丁○○、李瑞安、乙○○、李基
    暖對被告負有前述277,586,909 元之保證債務，上開擔保物
    之擔保範圍自應及於上開連帶保證債務，被告依法對如附表
    一所示之不動產實施抵押權，以本院96年度執字第予以強制
    執行，乃屬有據。
(三)、再者，除如附表二所示土地編號8 、9 之土地及建物編號5
    、6 之房屋外，其餘不動產所擔保範圍尚有李基祥、李瑞安
    、乙○○、李基暖對被告所負上開連帶保證債務，連帶保證
    債務既尚未清償，原告請求被告應將如附表二所示之不動產
    ，於80年10月21日設定之抵押權登記塗銷，自屬無據。並聲
    明：原告之訴駁回。
三、兩造不爭執事項如下：
(一)、原告所有如附表一所示不動產現為被告以本院96年執字第90
    58號強制執行事件強制執行程序查封中。
(二)、原告所有如附表二所示不動產係為共同擔保原告思牧公司向
    合庫銀行借款5 千萬元，而於80年10月21日共同設定債權額
    5 千萬元之最高限額抵押權予合庫銀行。
四、兩造爭執事項如下：
(一)、原告思牧公司與被告間有無存在就系爭不動產所擔保之債權
    ？
(二)、思牧公司與合作金庫借款5,000萬是否已清償？
(三)、被告可否向原告實行抵押權？
(四)、本件原告己○○、戊○○、壬○○、辛○○、明基公司等所
    有如原告在96年10月31日更正狀附表二所示不動產，分別繼
    受自訴外人等人而取得不動產所有權，其等人之前手，提供
    不動產為抵押設定，其擔保範圍是否包含連帶保證債務在內
    ？
五、按我國民法物權編於96年3 月28日增訂公布最高限額抵押權
    ，並於公布後6 個月施行，用以規範上述特殊抵押權之相關
    問題，而該節規定依據民法物權編施行法第17條明文規定，
    除第881 條之1 第2 項、第881 條之4 第2 項、第881 條之
    7 規定外，其餘該節規定於民法物權編修正施行前設定之最
    高限額抵押權，亦適用之，故本件請求除上述排除不適用條
    文外，其餘關於最高限額抵押權之相關規定，自應依據上述
    增訂之規定予以適用，合先說明，以下茲就爭執事項分述本
    院見解如下：
(一)、關於原告思牧公司與被告間有無存在就系爭不動產所擔保之
    債權？及思牧公司與合作金庫借款5,000 萬是否已清償？經
    查：
  1.原告思牧公司於80年11月19日起迄至90年3 月13日止，與合
    庫銀行所借款項已於90年3 月13日償還最後一筆債務2 千萬
    元，目前已無欠款等情，有合作金庫銀行屏東分行96 年8月
    7 日合金屏催字第0960004327號函在卷可憑（本院卷一第73
    至94頁），被告亦無爭執，原告思牧公司主張與合庫銀行之
    債務業已清償堪認屬實。
  2.至於合庫銀行與源益公司間之借款債權277,586,909 元，合
    庫銀行於94年12月15日連同與思牧公司間之5 千萬元抵押權
    讓與金聯公司，並於95年3 月31日公告在報，金聯公司再於
    96年3 月22日將上開債權讓與被告，並就附表二所示不動產
    ，於96年4 月10日辦理抵押權讓與登記，上述債權讓與之時
    ，金聯公司及被告曾均分別曾以登報公告方式通知債權讓與
    之情事，被告則於再次為債權讓與通知，有合庫銀行之債權
    讓與證明書、被告之債權讓與契約書、存證信函、掛號回執
    單土地登記謄本、建物登記謄本在卷可稽（分見本院卷一第
    10-39 頁、第200 至204 頁、第247-265 頁），足認已對源
    益公司及李基暖、乙○○、李瑞安、李陳素琴、王上足、李
    穎昌、李秀昌等人生債權讓與之效力。至於原告思牧公司與
    合庫銀行間並無存在債權而受讓，僅係就系爭抵押權讓與並
    為登記後，聲請本院以95年度拍字第607 號拍賣抵押物民事
    裁定以為執行名義等情，亦經本院調閱96年度執字第9058號
    強制執行卷審閱無誤，有上開95年度拍字第607 號拍賣抵押
    物該民事裁定、96年抗字第3 號民事裁定在卷可稽（見本卷
    院一第188 至199 頁），原告思牧公司主張上述5 千萬元之
    債權並未經合法讓與被告一節，被告亦未爭執，故原告思牧
    公司與被告間並無存在任何借款債權債務可堪採信。
(二)、本件原告己○○、戊○○、壬○○、辛○○、明基公司等所
    有如原告在96年10月31日更正狀附表二所示不動產，分別繼
    受自訴外人等人而取得不動產所有權，其等之前手，提供不
    動產為抵押設定，其擔保範圍是否包含連帶保證債務在內？
  1.經查，訴外人乙○○、李基祥、李基暖、李瑞安、王上足等
    人於82年12月17日承諾擔任源益公司在10億元借款範圍之連
    帶保證人，其中源益公司向合庫銀行申請借貸1 億2 千4 百
    萬元、7 千6 百萬元等筆金額，有授信批覆書、86年7 月11
    日、87年5 月21日、87年6 月22日借據、86年7 月11日承諾
    書、82年12月17日連帶保證書、82年3 月23日授信約定書等
    件在卷可稽（分見本院卷二第61至85頁），及被告提出強制
    執行之債權憑證可參，故被告受讓自合庫銀行之借款債權共
    277,586,909 元，乙○○、李基祥、李基暖、李瑞安、王上
    足等人為連帶保證人可認定屬實，而上述連帶保證債務是否
    為附表一所示不動產所示抵押權所擔保範圍效力所及，為本
    件主要需探究者。
  2.被告抗辯其受讓自合庫銀行之上述借款債權277,586,909 元
    為附表一所示不動產所設定最高限額5 千萬元抵押權效力所
    及，是依據乙○○等人先前於抵押權設定契約書其他約定事
    項第1 點所記載「本抵押權設定契約書之擔保物提供人（即
    義務人）所提供本抵押物，其擔保範圍包括義務人、債務人
    對權利人（即抵押權人）臺灣省合作金庫（以下簡稱貴庫）
    現在（包含過去所負現在尚未清償）及將來所負之借款、票
    據、保證、開發國內外信用狀、損害賠償等之一切債務」之
    約定為依據，原告則抗辯被告與源益公司間之上述借款債權
    不在系爭抵押權效力所及，而查，依據本院函查屏東縣屏東
    地政事務所關於系爭抵押權最初設定登記所提出之文件中，
    原告雖抗辯主張該次提出申請之土地登記申請書上記載乙○○、丙○○、李瑞安、李基祥、李基暖、甲○○等6 人為「
    債務人兼義務人」，但從合庫銀行及屏東縣屏東地政事務所
    土地登記案件補正通知書上命補正「債務人欠詳」，可知該
    部分係代理人郭美伶誤載，而認債務人僅有原告思牧公司，
    而上開6 人除擔任原告思牧公司之連帶保證人外，僅是提供
    土地設定抵押權之抵押義務人等詞，惟依據該次申請提出之
    80年10月21日抵押權設定契約書所記載上開6 人是債務人兼
    義務人，且在上述抵押權契約書其他約定事項第1 點即已載
    明如被告所稱上述約款等語，有抵押權設定契約書在卷可參
    （見本院卷二第114-116 頁），故原告抗辯乙○○等6 人非
    系爭抵押權之債務人尚屬無據。至在82年7 月17日屏東字第
    23017 號土地登記申請書及所提出之抵押權設定契約書中，
    上開6 人亦載明為債務人兼義務人等語，足見乙○○人並未
    變更為單純提供擔保品之義務人至為明確（見本院卷二第11
    7 至127 頁）。至原告所主張83年1 月27日屏東字第2846號
    土地登記申請書之部分，核該部分登記係附表二所示不動產
    之第2 順位抵押權最高限額1 億元之申請登記資料，以該收
    件字號核與上開第2 順位抵押權收件文號同為屏東字第28
    46號可明，而該第2 順位最高限額抵押權之權利存續期間與
    系爭抵押權之權利存續期間並未相同，足見是上述6 人另為
    他筆借款擔保之設定義務人至為明確。故原告以另筆抵押權
    之設定記載，而主張乙○○等6 人未擔任債務人，容屬有誤
    。
  3.承上所述，乙○○等6 人既為合庫銀行間為附表二所示不動
    產設定最高限額抵押權之債務人兼義務人，並於抵押權設定
    契約書其他約定事項第1 點約定「本抵押權設定契約書之擔
    保物提供人（即義務人）所提供本抵押物，其擔保範圍包括
    義務人、債務人對權利人（即抵押權人）臺灣省合作金庫（
    以下簡稱貴庫）現在（包含過去所負現在尚未清償）及將來
    所負之借款、票據、保證、開發國內外信用狀、損害賠償等
    之一切債務」等語，依上述約款則關於合庫銀行與源益公司
    間為被告所受讓之上述借款債權277,586,909 元，乙○○等
    6 人既為連帶保證人，則其連帶債務依約定亦在其等所提供
    附表一所示不動產最高限額5 千萬元之抵押權所擔保範圍甚
    明，除思牧公司外之原告既為系爭擔保品之繼受人，對於擔
    保品上原存續之擔保債權，自仍得對附表一所示不動產求償
    ，此由民法第867條規定可知。
(三)、被告可否向原告實行抵押權？
    承上所述，原告己○○之夫李瑞安、原告戊○○之夫李基暖
    、原告壬○○之夫乙○○等人、及明基公司之前手丁○○之
    父親李瑞安均係被告與源益公司間上述借款之連帶保證人，
    且提供附表一所示之不動產設定有最高限額5 千萬元之抵押
    權，則關於且其等之連帶保證債務亦在上開抵押權效力所及
    範圍，則被告據此實行抵押權，向本院為准許拍賣抵押物裁
    定聲請獲准後，據此而為如附表一所示不動產實行抵押權為
    強制執行取償，其等分別繼受自訴外人李瑞安、李基暖、乙○○、丙○○、丁○○（前分割繼承自前手即其父李基祥）
    等人而取得不動產所有權，其中除原告甲○○、辛○○等人
    之前手非被告之連帶保證債務人，該2 人所有如附表二所示
    編號8 號及9 號土地及建物部分編號5 號及6號 之建物不在
    抵押權實施範圍外，其餘己○○、戊○○、壬○○、明基公
    司所有附表一所示不動產均在被告得以實施抵押權範圍甚明
    。
六、綜上所述，被告依約於法得對於原告己○○等人所有如附表
    一所示不動產實施抵押權，則原告己○○、戊○○、壬○○
    、明基公司主張對於附表一之不動產所為強制執行程序應予
    撤銷，於法尚屬無據，上開原告此部分聲明應予以駁回。至
    於原告己○○、戊○○、壬○○、明基公司並訴請對於其等
    如附表二所示抵押權應予以塗銷，於法亦屬無理由，均應予
    以駁回。其餘原告思牧公司確認與被告如判決主文第1 項所
    示5 千萬元本金借款債權不存在，於法有據，應予准許；另
    原告甲○○、辛○○與被告間既無債權債務關係存在，為兩
    造所不爭執，則原告甲○○、辛○○訴請就附表二其等所有
    不動產與被告間如判決主文第2 項所示抵押權應予塗銷，於
    法有據，應予准許。
七、本件事證已臻明確，兩造其餘主張、陳述及立證方法，經核
    於判決不生影響，爰不逐一論列，附此敘明。
據上論結：原告之訴為一部有理由，一部無理由，依民事訴訟法
第79條、第85條第1 項，判決如主文。
中    華    民    國    97    年    9     月    2     日
                  民事第一庭    法  官  潘快
附表一（本院96年度執字第9058號強制執行事件之查封標的）：
 ┌────────────────────────────────────────┐
 │土地部分：                                                                      │
 ├──┬───────────────────┬──┬───┬────┬─────┤
 │編號│土地坐落                              │地目│面積（│權利範圍│所有權人  │
 │    ├───┬────┬──┬──┬────┤    │平方公│        │          │
 │    │縣市  │鄉鎮市區○段  ○○段│地號    │    │公）  │        │          │
 ├──┼───┼────┼──┼──┼────┼──┼───┼────┼─────┤
 │1   │屏東縣│屏東市  │大埔│三  │122之6  │建  │83    │全部    │己○○    │
 ├──┼───┼────┼──┼──┼────┼──┼───┼────┼─────┤
 │2   │屏東縣│屏東市  │勝興│    │1505    │建  │22    │全部    │戊○○    │
 ├──┼───┼────┼──┼──┼────┼──┼───┼────┼─────┤
 │3   │屏東縣│屏東市  │勝興│    │1505之33│建  │78    │全部    │壬○○    │
 ├──┼───┼────┼──┼──┼────┼──┼───┼────┼─────┤
 │4   │屏東縣│屏東市  │勝興│    │1505之60│建  │83    │全部    │明基公司  │
 ├──┼───┼────┼──┼──┼────┼──┼───┼────┼─────┤
 │5   │屏東縣│屏東市  │勝興│    │1505之61│建  │61    │全部    │戊○○    │
 ├──┼───┼────┼──┼──┼────┼──┼───┼────┼─────┤
 │6   │屏東縣│屏東市  │香揚│    │32      │田  │1,808 │全部    │明基公司  │
 ├──┼───┼────┼──┼──┼────┼──┼───┼────┼─────┤
 │7   │屏東縣│屏東市  │香揚│    │32之1   │田  │17    │全部    │明基公司  │
 ├──┴───┴────┴──┴──┴────┴──┴───┴────┴─────┤
 │建物部分：                                                                      │
 ├──┬──┬────────┬──────┬──────────┬──┬────┤
 │編號│建號│基地坐落        │建築式樣主要│建物面積（平方公尺）│權利│所有權人│
 │    │及坐├────────┤建築材料及房├──────────┤範圍│        │
 │    │落  │建物門牌        │屋層數      │建物面積合計        │    │        │
 ├──┼──┼────────┼──────┼──────────┼──┼────┤
 │1   │同  │屏東縣屏東市勝興│三層樓鋼筋混│1層樓：47.19        │全部│壬○○  │
 │    │右  │段1505之33地號  │凝土造      │2層樓：47.19        │    │        │
 │    │地  ├────────┤            │3層樓：47.19        │    │        │
 │    │段  │屏東縣屏東市大同│            │合計：141.57        │    │        │
 │    │948 │北路16巷28號    │            │                    │    │        │
 ├──┼──┼────────┼──────┼──────────┼──┼────┤
 │2   │同  │屏東縣屏東市勝興│三層樓鋼筋混│1層樓：41.34        │全部│明基公司│
 │    │右  │段1505之60地號  │凝土造      │2層樓：56.28        │    │        │
 │    │地  ├────────┤            │3層樓：56.28        │    │        │
 │    │段  │屏東縣屏東市勝利│            │騎樓地平面：14.94   │    │        │
 │    │937 │路258號         │            │合計：168.84        │    │        │
 ├──┼──┼────────┼──────┼──────────┼──┼────┤
 │3   │同  │屏東縣屏東市勝興│三層樓鋼筋混│1層樓：41.34        │全部│戊○○  │
 │    │右  │段1505、1505之61│凝土造      │2層樓：56.28        │    │        │
 │    │地  │地號            │            │3層樓：56.28        │    │        │
 │    │段  ├────────┤            │騎樓地平面：14.94   │    │        │
 │    │938 │屏東縣屏東市勝利│            │合計：168.84        │    │        │
 │    │    │路258之1號      │            │                    │    │        │
 ├──┼──┼────────┼──────┼──────────┼──┼────┤
 │4   │同  │屏東縣屏東市大埔│三層樓鋼筋混│1層樓：39.36        │全部│己○○  │
 │    │右  │段三小段122 之6 │凝土造      │2層樓：54.12        │    │        │
 │    │地  │地號            │            │3層樓：54.12        │    │        │
 │    │段  ├────────┤            │騎樓地平面：14.76   │    │        │
 │    │549 │屏東縣屏東市公園│            │地下層：39.36       │    │        │
 │    │    │西路37之1號     │            │合計：201.72        │    │        │
 └──┴──┴────────┴──────┴──────────┴──┴────┘
附表二（抵押權設定標的）：
 ┌────────────────────────────────────────┐
 │土地部分：                                                                      │
 ├──┬───────────────────┬──┬───┬────┬─────┤
 │編號│土地坐落                              │地目│面積（│權利範圍│所有權人  │
 │    ├───┬────┬──┬──┬────┤    │平方公│        │          │
 │    │縣市  │鄉鎮市區○段  ○○段│地號    │    │公）  │        │          │
 ├──┼───┼────┼──┼──┼────┼──┼───┼────┼─────┤
 │1   │屏東縣│屏東市  │大埔│三  │122之6  │建  │83    │全部    │己○○    │
 ├──┼───┼────┼──┼──┼────┼──┼───┼────┼─────┤
 │2   │屏東縣│屏東市  │勝興│    │1505    │建  │22    │全部    │戊○○    │
 ├──┼───┼────┼──┼──┼────┼──┼───┼────┼─────┤
 │3   │屏東縣│屏東市  │勝興│    │1505之33│建  │78    │全部    │壬○○    │
 ├──┼───┼────┼──┼──┼────┼──┼───┼────┼─────┤
 │4   │屏東縣│屏東市  │勝興│    │1505之60│建  │83    │全部    │明基公司  │
 ├──┼───┼────┼──┼──┼────┼──┼───┼────┼─────┤
 │5   │屏東縣│屏東市  │勝興│    │1505之61│建  │61    │全部    │戊○○    │
 ├──┼───┼────┼──┼──┼────┼──┼───┼────┼─────┤
 │6   │屏東縣│屏東市  │香揚│    │32      │田  │1,808 │全部    │明基公司  │
 ├──┼───┼────┼──┼──┼────┼──┼───┼────┼─────┤
 │7   │屏東縣│屏東市  │香揚│    │32之1   │田  │17    │全部    │明基公司  │
 ├──┼───┼────┼──┼──┼────┼──┼───┼────┼─────┤
 │8   │屏東縣│屏東市  │大埔│三  │122之4  │建  │83    │全部    │甲○○    │
 ├──┼───┼────┼──┼──┼────┼──┼───┼────┼─────┤
 │9   │屏東縣│屏東市  │勝興│    │1505之34│建  │78    │全部    │辛○○    │
 ├──┴───┴────┴──┴──┴────┴──┴───┴────┴─────┤
 │建物部分：                                                                      │
 ├──┬──┬────────┬──────┬──────────┬──┬────┤
 │編號│建號│基地坐落        │建築式樣主要│建物面積（平方公尺）│權利│所有權人│
 │    │及坐├────────┤建築材料及房├──────────┤範圍│        │
 │    │落  │建物門牌        │屋層數      │建物面積合計        │    │        │
 ├──┼──┼────────┼──────┼──────────┼──┼────┤
 │1   │同  │屏東縣屏東市勝興│三層樓鋼筋混│1層樓：47.19        │全部│壬○○  │
 │    │右  │段1505之33地號  │凝土造      │2層樓：47.19        │    │        │
 │    │地  ├────────┤            │3層樓：47.19        │    │        │
 │    │段  │屏東縣屏東市大同│            │合計：141.57        │    │        │
 │    │948 │北路16巷28號    │            │                    │    │        │
 ├──┼──┼────────┼──────┼──────────┼──┼────┤
 │2   │同  │屏東縣屏東市勝興│三層樓鋼筋混│1層樓：41.34        │全部│明基公司│
 │    │右  │段1505之60地號  │凝土造      │2層樓：56.28        │    │        │
 │    │地  ├────────┤            │3層樓：56.28        │    │        │
 │    │段  │屏東縣屏東市勝利│            │騎樓地平面：14.94   │    │        │
 │    │937 │路258號         │            │合計：168.84        │    │        │
 ├──┼──┼────────┼──────┼──────────┼──┼────┤
 │3   │同  │屏東縣屏東市勝興│三層樓鋼筋混│1層樓：41.34        │全部│戊○○  │
 │    │右  │段1505、1505之61│凝土造      │2層樓：56.28        │    │        │
 │    │地  │地號            │            │3層樓：56.28        │    │        │
 │    │段  ├────────┤            │騎樓地平面：14.94   │    │        │
 │    │938 │屏東縣屏東市勝利│            │合計：168.84        │    │        │
 │    │    │路258之1號      │            │                    │    │        │
 ├──┼──┼────────┼──────┼──────────┼──┼────┤
 │4   │同  │屏東縣屏東市大埔│三層樓鋼筋混│1層樓：39.36        │全部│己○○  │
 │    │右  │段三小段122 之6 │凝土造      │2層樓：54.12        │    │        │
 │    │地  │地號            │            │3層樓：54.12        │    │        │
 │    │段  ├────────┤            │騎樓地平面：14.76   │    │        │
 │    │549 │屏東縣屏東市公園│            │地下層：39.36       │    │        │
 │    │    │西路37之1號     │            │合計：201.72        │    │        │
 ├──┼──┼────────┼──────┼──────────┼──┼────┤
 │5   │同  │屏東縣屏東市大埔│三層樓鋼筋混│1層樓：39.36        │全部│甲○○  │
 │    │右  │段三小段122 之4 │凝土造      │2層樓：54.12        │    │        │
 │    │地  │地號            │            │3層樓：54.12        │    │        │
 │    │段  ├────────┤            │騎樓：14.76         │    │        │
 │    │547 │屏東縣屏東市公園│            │合計：162.36        │    │        │
 │    │    │西路35之2號     │            │                    │    │        │
 ├──┼──┼────────┼──────┼──────────┼──┼────┤
 │6   │同  │屏東縣屏東市勝興│三層樓鋼筋混│1層樓：47.19        │全部│辛○○  │
 │    │右  │段1505之34地號  │凝土造      │2層樓：47.19        │    │        │
 │    │地  ├────────┤            │3層樓：47.19        │    │        │
 │    │段  │屏東縣屏東市大同│            │合計：141.57        │    │        │
 │    │947 │北路16巷26號    │            │                    │    │        │
 └──┴──┴────────┴──────┴──────────┴──┴────┘
正本係照原本作成。
如不服本判決，應於收受送達後二十日內向本院提出上訴書狀，
其未表明上訴理由者，應於提出上訴後二十日內向本院補提理由
書狀（均須按他造當事人之人數附繕本）
                                書記官  黃麗燕
中    華    民    國    97    年    9     月    2     日


司法院資訊處製作；財團法人民間司法改革基金會備份。
